最高法院民事判決　　　　　　　　　　　　　　　　　八十七年度台再字第四五號
　　再審原告　徐煥土
　　　　　　　黃添秀
　　再審被告　黃永雄（即祭祀公業黃梅生管理人）
右當事人間請求所有權移轉登記事件，再審原告對於中華民國八十六年十一月七日本
院判決（八十六年度台上字第三三六二號），提起再審之訴，本院判決如左：
    主  文
再審之訴駁回。
再審訴訟費用由再審原告負擔。
    理  由
本件再審原告對於本院八十六年度台上字第三三六二號確定判決（下稱原確定判決）
以有民事訴訟法第四百九十六條第一項第一款情形，提起再審之訴，係以：原確定判
決就伊於前訴訟程序所為之上訴理由如何不可採，未予說明，即駁回伊之上訴，有司
法院大法官第一七七號解釋消極不適用法規之情形，為適用法規錯誤，而有再審之理
由云云，為其論據。
按民事訴訟法第四百九十六條第一項第一款所謂適用法規顯有錯誤，係指確定判決違
背法規或現存判例解釋者而言。又第三審為法律審，其所為判決，以第二審判決所確
定之事實為基礎，故民事訴訟法第四百九十六條第一項第一款所謂適用法規顯有錯誤
，對第三審判決言，應以該判決依據第二審判決所確定之事實而為之法律上判斷，有
適用法規顯有錯誤之情形為限（本院七十一年台再字第三○號判例參照）。查本院原
確定判決係依據前訴訟程序第二審判決所確定之事實，以：坐落桃園縣龍潭鄉○○○
段四方林小段第一五八之二四○號土地（下稱系爭土地，系爭土地為自同小段第一五
八之二二九號所分割而出，又同小段第一五八之二二九號土地為自同小段第一五八之
一三號所分割而出）原為再審被告所有，因合建而由再審被告當時之管理人黃秀炎以
買賣方式，將之連同其他土地計十五筆所有權移轉登記為訴外人太平洋建設股份有限
公司（下稱太平洋公司）名義，嗣因再審被告與太平洋公司所訂立之合建契約經合法
解除，而應回復登記為再審被告派下全體所公同共有。乃再審原告黃添秀與第一審共
同被告黃盛燈、黃秀炎（下稱黃添秀等三人）竟未經再審被告公業派下全體授權，擅
自將系爭土地連同其他土地計十二筆土地（即未被徵收部分）之所有權移轉登記為黃
添秀等三人按應有部分各三分之一共有，嗣再審原告間就系爭土地再為通謀虛偽之買
賣，而將系爭土地所有權移轉登記於再審原告徐煥土，自屬侵害再審被告公業派下全
體之權利及無法律上原因而受利益，致再審被告公業全體派下受有損害。茲再審原告
黃添秀怠於行使其對再審原告徐煥土之權利，再審被告因而本於代位再審原告黃添秀
之法律關係，自得直接對再審原告徐煥土請求塗銷所有權移轉登記。從而，再審被告
主張再審原告間通謀虛偽之買賣為無效，應回復原狀即於塗銷再審原告徐煥土所取得
之系爭土地所有權移轉登記後，依不當得利之法律關係，請求黃添秀等三人應將系爭
土地所有權應有部分各三分之一移轉登記於再審被告公業派下全體公同共有，於法有
據，應予准許等情，因而維持前訴訟程序第二審法院所為再審原告不利之判決，駁回
其上訴。依前開說明，即無再審原告所指適用法規顯有錯誤之情形。再審原告猶以原
確定判決消極不適用法規，為適用法規錯誤云云，求予廢棄，不能認為有理由。至再
審原告援引之本院六十八年台抗字第八二號判例，係指有關非法人團體在實體法上並
無權利能力之問題而言，核與本件情形無涉，併予明。
據上論結，本件再審之訴為無理由。並依民事訴訟法第七十八條，判決如主文。
中      華      民      國    八十七    年      五      月     十九     日
                              最高法院民事第七庭
                                  審判長法官  朱  錦  娟
                                        法官  蘇  茂  秋
                                        法官  蘇  達  志
                                        法官  顏  南  全
                                        法官  葉  賽  鶯
      右正本證明與原本無異
                                              書  記  官
中      華      民      國    八十七    年      六      月      一      日
